臺北高等行政法院判決
　　　　　　　　　　　　　　　　　　 93年度訴字第02418號
　　　　　　　　　　　　　　　.
原　　　告　啟碁科技股份有限公司
代　表　人　甲○○
訴訟代理人　丁○○
　　　　　　乙○○
被　　　告　經濟部智慧財產局
代　表　人　蔡練生（局長）住同上
訴訟代理人　丙○○
上列當事人間因發明專利申請事件，原告不服經濟部中華民國93
年5月14日經訴字第09306218780號訴願決定，提起行政訴訟。本
院判決如下：
    主  文
原告之訴駁回。
訴訟費用由原告負擔。
    事  實
壹、事實概要：
　　緣原告啟碁科技股份有限公司前於民國（下同）89年5月12
    日以「可攜式設備及其通訊裝置」向被告經濟部智慧財產局
    申請發明專利，經被告編為第00000000號審查，不予專利。
    原告不服，申請再審查，案經被告於92年11月24日以（92）
    智專三(二)04099字第09221190840號專利再審查核駁審定書為
    仍應不予專利之處分。原告不服，提起訴願，旋遭駁回，遂
    向本院提起行政訴訟。
貳、兩造聲明：
一、原告聲明求為判決：
(一)、訴願決定及原處分均撤銷，並命被告准予系爭發明專利之申
    請。
(二)、訴訟費用由被告負擔。
二、被告聲明求為判決：
(一)、駁回原告之訴。
(二)、訴訟費用由原告負擔。
參、兩造之爭點：
一、原告主張之理由：
(一)、查本案之技術特徵在於可攜式設備在樞軸結構具有一容置槽
    ，該容置槽可以收容天線裝置於其中，藉以該天線裝置所提
    供之無線傳輸功能可以與外界進行無線之訊號傳輸。可改善
    傳統具有無線訊號傳輸功能之筆記型電腦或其他可攜式電子
    設備技術，天線外露易造成損壞或不便，或天線內藏於機殼
    內而收訊不良之缺點。又一般可攜式電子設備之樞軸結構內
    必須容納樞軸、LCD信號線、LCD電源線及無線信號傳輸線等
    物品，並不會具有如本發明之容置槽一般足以容納天線之空
    間。因此，要實施本發明，樞軸結構必須經過特別設計，以
    包含一容置槽之空間，所使用天線也必須與容置槽立體結構
    相容。目前市面上已經有多家國外公司所行銷之產品係採用
    本發明之結構，適足以客觀證明本案技術特徵具有進步性。
(二)、訴願決定對本案技術特徵顯然有嚴重誤解。依本案說明書內
    容所述，並參第5圖及其相關說明，概一般可攜式電子設備
    樞軸結構之內必須容納樞軸、LCD信號線、LCD電源線及無線
    信號傳輸線等物品，並不會具有如本發明之容置槽一般足以
    容納天線之空間。因此，要實施本發明，樞軸結構必須經過
    特別設計，以包含一容置槽空間，所使用天線也必須與容置
    槽立體結構相容，亦即本案技術特徵非僅將天線置入樞軸部
    位，亦包括容置槽結構之結構設計，又其必須經過特別設計
    ，故本案非與所謂習知樞軸結構相同，當然亦無將習知天線
    設置於習見之樞軸結構之情事。又詳查其理由之西元1997年
    10月14日公告之美國第0000000號專利案（下稱引證案）技
    術，亦未揭露本案之樞軸結構設計，僅具有天線裝置之筆記
    型電腦，與本案說明書於發明背景中所揭示之習知技術（如
    圖3）無異，而本案技術即為解決該技術之缺點，故無法由
    引證案推知本案之技術特徵，本案當然具有其顯著功效。又
    訴願決定書認定「．．．一般可攜式電子設備具有樞軸結構
    ，且該樞軸結構可容納樞軸、LCD信號線和CD電源線、以及
    無線信號傳輸線等物品，為訴願人所不爭執，而本案僅是將
    習知之天線移置其中，係熟習該項技術者所能輕易思及之簡
    單技術運用」云云，亦是斷章取義自原告訴願書理由，與事
    實不合。
(三)、又訴願決定書認定「本案第8圖及第9圖之實驗數據，並未顯
    示本案天線之收訊優於習知技術；．．．」云云，然詳查本
    案第8圖及第9圖及說明書相關敘述，已揭示第8圖為本發明
    之天線裝置在當顯示器開啟狀態下之訊號增益比較圖，其顯
    示在各個角度的水平極化和垂直極化增益值有相互補償作用
    ，且其平均增益值為-0.43dBi而相當接近標準天線的I曲線
    之增益值。第9圖為本發明之天線裝置在當顯示器關閉狀態
    下之訊號增益比較圖，同樣地，在各個角度水平極化和垂直
    極化增益值亦有相互補償作用，且其平均增益值為-0.47dBi
    而與顯示器開啟狀態相當，又本案說明書第6頁揭露之習知
    技術中，已充分說明一般鎂鋁合金外殼之筆記型電腦，其天
    線位於印刷電路板電子零件間，對天線產生屏蔽效應而大大
    影響無線網路卡之訊號傳送品質。該決定理由僅以個人主觀
    認定，顯已非進步性之認定，而是產業利用性之事實認定，
    亦與專利法第20條第2項之規定不符，且該質疑皆未於初審
    審定書及再審審定書提出，顯示並無功效上之疑慮，純為其
    個人主觀認知問題。又訴願決定書認定「本案同一發明技術
    內容已在美國獲准專利，姑不論其技術內容是否與本案相同
    ，按各國專利法制不同，審查基準互異，．．．」云云，然
    就本案初審審定書、再審審定書及訴願決定書內容，皆未提
    出類似引證案或證據來佐證，僅以熟習該項技術者所能輕易
    思及之簡單運用，對照於本案於美國相同技術內容早已於
    2002年7月2日在美國經實體審查獲准專利（USP6,414,643
    B2），而臺灣審查在後，本案若有相關技術前案，自當早為
    審查機關所採用，而審查機關皆未提出，實為不合理且不正
    確。又詳查初、再審核駁審定書及訴願決定書，可明確發現
    被告及訴願機關，均未對原告提出各點主張，提出合理客觀
    之說明，自無法令原告信服，確有撤銷重為合理審定必要。
(四)、綜上所述，本發明的確能夠克服習知可攜式電子設備天線外
    露所導致之不便，以及天線內藏於機殼中所造成收訊不佳兩
    種問題。就攜帶方便性而言，本發明之設計的確優於習知技
    術。天線設置在樞軸之中，其與通訊模組之間連接線路不會
    因筆記型電腦開闔而產生撓曲或變形。本發明之整體構成及
    技術特徵皆與引證案不同，且其較引證案更具有使用方便、
    通訊優良、縮小體積、耐用4大特性，且非熟悉技術者運用
    既有技術或知識可輕易完成者，確具有新穎性、進步性等要
    件，完全符合法定發明專利要件。惟訴願機關及被告皆未能
    詳查本案申請標的及構造特徵，率爾以主觀認定駁回本案，
    顯然不合理且不當。
二、被告主張之理由：
(一)、原告主張本案之「樞軸結構必須經過特別的設計，以包含一
    容置槽的空間」。然而從本案說明書並未發現本案之樞軸結
    構特異於習見樞軸結構之特別設計，且其亦未揭示於申請專
    利範圍。反之，由原告於91年10月22日所送修正本第9頁第2
    段後部所述「由於一般筆記型電腦5樞軸結構53之容置槽534
    內部空間並不是很大，因此．．．」可明白本案之樞軸結構
    係採用自習知之樞軸結構。
(二)、原告再次說明本案樞軸結構之「特別設計」，惟查本案之天
    線裝置可由前項引述之本案說明明白其為例如倒F六線、陶
    瓷天線、單極天線或棒狀螺旋天線等習知之微型天線，該天
    線被置入習知用以容納樞軸、信號線、電源線、及無線信號
    傳輸線等物品之樞構結構中，其為簡單之天線置放位置之變
    化，難謂具有發明之進步性。另本件被告係以進步性核駁系
    爭案，被告認為將天線放在樞軸或是容置槽都是一般習知技
    術，將天線放在有容置的地方，只是位置之變化，都是熟習
    該項技術者所能輕易完成，不具進步性。綜上所述，被告原
    處分並無違法，原告之訴應予駁回。
    理  由
一按凡利用自然法則之技術思想之高度創作，而可供產業上利用
  者，得依法申請取得發明專利，固為系爭專利核駁審定時專利
  法第19條暨第20條第1項所規定。惟其發明如「係運用申請前
  既有之技術或知識，而為熟習該項技術者所能輕易完成時」，
  仍不得依法申請取得發明專利，復為同法第20條第2項所明定
  。
二本件第00000000號「可攜式設備及其通訊裝置」發明專利申請
  案，主要特徵為將天線裝置設置於筆記型電腦的樞軸部位。案
  經原處分機關審查認，本案所使用之天線為倒F型天線、陶瓷
  天線、單極天線或是棒狀螺旋天線等習知天線，且本案之樞軸
  部位亦是一般筆記型電腦中習見之樞軸結構，故本案為將習知
  天線設置於習見之樞軸結構者，其為習知具有天線裝置之筆記
  型電腦（例如西元1997年10月14日公告之美國第0000000號專
  利案，下稱引證案）之簡單變化，不具進步性，而為不予專利
  之處分。
三原告不服，循序提起本件行政訴訟，主張：一般可攜式電子設
  備樞軸結構內必須容納樞軸、LCD信號線、LCD電源線及無線信
  號傳輸線等物品，不會具有如本發明容置槽一般足以容納天線
  之空間。因此，要實施本發明，樞軸結構必須經特別設計，以
  包含一容置槽空間，所使用天線也必須與容置槽之立體結構相
  容。本發明整體構成及技術特徵皆與引證案不同，且其較引證
  案更具有使用方便、通訊優良、縮小體積、耐用4大特性，非
  熟悉技術者運用既有技術或知識可輕易完成者，確具有進步性
  云云。
四本院判斷如下：
(一)、經查，本案之技術特徵在於可攜式設備在樞軸結構具有一容
    置槽，該容置槽可以收容天線裝置於其中，藉以該天線裝置
    所提供之無線傳輸功能可以與外界進行無線之訊號傳輸。（
    見系爭案申請專利範圍第1、13項獨立項所述），是以認定
    系爭案是否具專利性，自應就該樞軸結構進行進步性之比對
    （兩造對系爭案具新穎性並不爭執）。
(二)、按一般可攜式電子設備均具有樞軸結構，此由原告於91年10
    月22日所送修正本專利說明第9頁第2段後部所述「由於一般
    筆記型電腦5樞軸結構53之容置槽534內部空間並不是很大，
    因此．．．」可明白本案之樞軸結構係採用自習知之樞軸結
    構。且該樞軸結構可容納樞軸、或在樞軸結構內以容置室容
    置其他電腦相關物品，被告核駁先行通知書說明已舉出目前
    已普遍使用在電子字典之樞軸容置點字筆（如無敵CD系列產
    品），是以系爭案利用樞軸挖空以容納天線，其構思與上開
    市面產品相同，為運用申請前既有之技術或知識，而為熟習
    該項技術者所能輕易完成，應不具進步性。
(三)、至於LCD信號線和電源線、以及無線信號傳輸線等物品，均
    應有容置槽以容置上開物品‧此有引證案可稽，而本案僅是
    將習知之天線移置樞軸結構中，將天線放在樞軸或是容置槽
    均為一般習知技術，將天線放在有容置的地方，只是位置之
    變化，都是熟習該項技術者所能輕易完成，不具進步性。
(四)、原告主張本案之「樞軸結構必須經過特別的設計，以包含一
    容置槽的空間」。然而從本案說明書並未發現本案之樞軸結
    構特異於習見樞軸結構之特別設計，且其亦未揭示於申請專
    利範圍。況查依申請專利範圍第18至20項附屬項及修正本專
    利說明第9頁第2段後部所載，本案之天線裝置，係為例如倒
    F六線、陶瓷天線、單極天線或棒狀螺旋天線等習知之微型
    天線，該天線被置入習知用以容納樞軸、信號線、電源線、
    及無線信號傳輸線等物品之樞構結構中，為簡單之天線置放
    位置之變化，難謂具有發明之進步性。
(五)、又系爭案圖示第8圖為系爭案天線裝置在當顯示器開啟狀態
    下之訊號增益比較圖，第9圖為系爭案之天線裝置在當顯示
    器關閉狀態下之訊號增益比較圖，均僅顯示在各個角度的水
    平極化和垂直極化增益值有相互補償作用，並未顯示本案天
    線之收訊優於習知技術；且縱觀本案說明書，亦未在諸筆記
    型電腦等裝置之厚度或開闔影響下進行比較，自難謂本案因
    置放位置之改變而具功效增進，自難認系爭案具進步性，原
    告所訴具功效增進云云，核不足採。
(六)、至原告訴稱本案同一發明技術內容已在美國獲准專利乙節，
    姑不論其技術內容是否與本案相同，按各國專利法制不同，
    審查基準互異，尚難以彼例此，執為我國亦應准予專利之論
    據，併予指明。
五從而，原處分機關認本案違反專利法第20條第2項之規定，所
  為「本案應不予專利」之處分，並無不合。訴願決定遞予駁回
  ，亦無違誤，均應予維持。本件原告之訴為無理由，應予駁回
  。
據上論結，本件原告之訴為無理由，爰依行政訴訟法第九十八條
第三項前段，判決如主文。
中　　華　　民　　國　　94　　年　 　9　　月　　9　　 日
                       第五庭 審判長 法  官 張瓊文
                                     法  官 帥嘉寶
                                     法  官 劉介中
上為正本係照原本作成。
如不服本判決，應於送達後20日內，向本院提出上訴狀並表明上
訴理由，如於本判決宣示後送達前提起上訴者，應於判決送達後
20日內補提上訴理由書（須按他造人數附繕本）。
中　　華　　民　　國　　94　　年　 　9　　月　　9　　 日
                                     書記官 黃明和
